【裁判字號】    99,訴,5280
【裁判日期】    991231
【裁判案由】    塗銷抵押權登記
【裁判全文】
臺灣臺北地方法院民事判決              99年度訴字第5280號
原        告  游文傑
訴訟代理人    劉緒倫律師
              呂偉誠律師
被        告  謝文生
              謝文章
              謝文士
              張謝秀子
              陳謝勝子
兼訴訟代理人  謝文顯
上列當事人間請求塗銷抵押權登記事件，本院於民國九十九年十
二月二十九日辯論終結，判決如下：
    主    文
確認原告所有、坐落臺北市○○區○○段二小段第五四三、五四
四地號、權利範圍各四分之一之土地，及其上建號同段第二三六
號、門牌號碼臺北市○○區○○街二段一０七號、權利範圍四分
之一之房屋，於民國七十三年四月二十日經臺北市古亭地政事務
所收件字號：龍山字第０一三０二０號設定登記以謝慶雲為權利
人、原告為債務人及義務人、存續期間自民國七十三年四月十日
起至民國八十九年四月九日止、共同擔保本金最高限額新臺幣貳
佰萬元、登記次序均為０００二之抵押權，所擔保之債權不存在
。
被告應就原告所有、坐落臺北市○○區○○段二小段第五四三、
五四四地號、權利範圍各四分之一之土地，及其上建號同段第二
三六號、門牌號碼臺北市○○區○○街二段一０七號、權利範圍
四分之一之房屋，於民國七十三年四月二十日經臺北市古亭地政
事務所收件字號：龍山字第０一三０二０號設定登記以謝慶雲為
權利人、原告為債務人及義務人、存續期間自民國七十三年四月
十日起至民國八十九年四月九日止、共同擔保本金最高限額新臺
幣貳佰萬元、登記次序均為０００二之抵押權，辦理繼承登記後
，將上開抵押權登記塗銷。
訴訟費用由被告負擔。
    事實及理由
甲、程序方面：
一、按因不動產之物權或其分割或經界涉訟者，專屬不動產所在
    地之法院管轄，民事訴訟法第十條第一項定有明文。本件原
    告係就其所有、坐落臺北市○○區○○段二小段第五四三、
    五四四地號、權利範圍均四分之一之土地，及其上建號同段
    第二三六號、權利範圍四分之一之建物，依民法第七百六十
    七條規定，請求被告辦理抵押權繼承登記，並塗銷抵押權登
    記，為因不動產物權涉訟，而該不動產位在本院管轄區域，
    自專屬本院管轄。
二、按訴狀送達後，原告不得將原訴變更或追加他訴。但有下列
    各款情形之一者，不在此限：(一)被告同意者；(二)請求之基礎
    事實同一者；(三)擴張或減縮應受判決事項之聲明者；(七)不甚
    礙被告之防禦及訴訟之終結者；被告於訴之變更或追加無異
    議，而為本案之言詞辯論者，視為同意變更或追加，民事訴
    訟法第二百五十五條第一項第一、二、三、七款、第二項定
    有明文。本件原告於民國九十九年十二月二十二日具狀追加
    訴之聲明為：「(一)被告應共同就被繼承人謝慶雲關於原告所
    有、坐落臺北市○○區○○段二小段第五四三、五四四地號
    、權利範圍各四分之一之土地，及其上建號同段第二三六號
    、權利範圍四分之一之建物，於七十三年四月二十日設定登
    記之以游文傑為義務人、共同擔保最高限額新臺幣（下同）
    二百萬元之抵押權，向地政機關辦理繼承登記；(二)確認原告
    所有、坐落臺北市○○區○○段二小段第五四三、五四四地
    號、權利範圍各四分之一之土地，及其上建號同段第二三六
    號、權利範圍四分之一之建物，於七十三年四月二十日設定
    登記之以游文傑為義務人、共同擔保最高限額二百萬元之抵
    押權所擔保之債權不存在，被告應將上開抵押權登記予以塗
    銷」，原告是項追加非唯訴訟標的（民法第七百六十七條除
    去侵害請求權）相同、基礎事實同一（被告所繼承之最高限
    額抵押權，所擔保之債權不存在）、僅係追加應受判決事項
    之聲明、無礙被告之防禦及訴訟之終結，且經到場被告無異
    議而為本案之言詞辯論，於法自無不合，本院爰就追加後之
    聲明為裁判。
三、被告謝文生、張謝秀子經合法通知，均未於言詞辯論期日到
    場，核無民事訴訟法第三百八十六條各款所列情事，爰依原
    告之聲請，由其一造辯論為判決，合先敘明。
乙、實體方面：
一、原告部分
（一）聲明：
    １被告應共同就被繼承人謝慶雲關於原告所有、坐落臺北市
      萬華區○○段○○段第五四三、五四四地號、權利範圍各
      四分之一之土地，及其上建號同段第二三六號、權利範圍
      四分之一之建物，於七十三年四月二十日設定登記之以游
      文傑為義務人、共同擔保最高限額二百萬元之抵押權，向
      地政機關辦理繼承登記。
    ２確認原告所有、坐落臺北市○○區○○段二小段第五四三
      、五四四地號、權利範圍各四分之一之土地，及其上建號
      同段第二三六號、權利範圍四分之一之建物，於七十三年
      四月二十日設定登記之以游文傑為義務人、共同擔保最高
      限額二百萬元之抵押權所擔保之債權不存在，被告應將上
      開抵押權登記予以塗銷。
（二）原告起訴主張：
    １七十三年一月間，其經營之板億有限公司（以下簡稱板億
      公司）擬與億而富企業股份有限公司（以下簡稱億而富企
      業公司）訂立經銷契約，必須提供不動產設定抵押予該公
      司以為貨款之擔保，遂央請被告之被繼承人謝慶雲提供不
      動產，經謝慶雲提供其所有、坐落臺北市龍山區（現萬華
      區○○○段二小段第八九二地號之土地，及其上建號同段
      第四六四號、門牌號碼臺北市○○區○○路六一巷一號房
      屋，於七十三年一月二十八日共同設定登記以億而富企業
      公司為權利人、板億公司為債務人、存續期間七十三年一
      月二十七日起至七十四年一月二十六日止、本金最高限額
      二百四十萬元之抵押權以為擔保。
    ２其為擔保謝慶雲如因板億公司積欠億而富企業公司貨款遭
      行使抵押權拍賣前開不動產受有損害，遂於七十三年四月
      二十日以自己所有、坐落臺北市○○區○○段二小段第五
      四三、五四四地號、權利範圍各四分之一之土地，及其上
      建號同段第二三六號、門牌號碼臺北市○○區○○街二段
      一０七號、權利範圍四分之一之房屋，共同設定登記以謝
      慶雲為權利人、自己為債務人兼義務人、存續期間自七十
      三年四月十日起至八十九年四月九日止、本金最高限額二
      百萬元之抵押權（下稱系爭抵押權）以為擔保。
    ３迄七十四年一月二十六日止，其經營之板億公司並未積欠
      億而富企業公司貨款，謝慶雲並未因擔保板億公司對億而
      富企業公司之貨款而受損害，億而富企業公司並於七十四
      年十月間倒閉、經主管機關撤銷公司登記，謝慶雲亦已於
      七十七年八月十三日死亡，則其於七十三年四月二十日設
      定登記之系爭抵押權，所擔保之債權並未發生。
    ４被告為謝慶雲之繼承人，惟迄未辦理繼承登記，亦不願塗
      銷系爭抵押權登記，爰請求確認其於七十三年四月二十日
      設定登記之系爭抵押權，所擔保之債權不存在，並請求被
      告就系爭抵押權辦理繼承登記後，塗銷系爭抵押權登記。
（三）對被告答辯之陳述：否認與謝慶雲間有二百萬元金錢借貸
      關係存在，被告應舉證證明。
（四）證據：提出（原證一）委託書、土地／建築改良物抵押權
      設定契約書、其他約定事項、（原證二、三）戶籍謄本、
      （第五五至六十頁、第九四至九八頁）土地登記謄本、建
      物登記謄本、（原證七）土地登記謄本、（原證八）公司
      基本資料查詢單。
二、被告部分
（一）被告謝文章、謝文士、陳謝勝子、謝文顯部分
    １聲明：原告之訴駁回。
    ２被告謝文章、謝文士、陳謝勝子、謝文顯則以：系爭抵押
      權所擔保之債權為被繼承人謝慶雲曾於七十三年四月十日
      借款二百萬元予原告，依土地法第四十三條規定，登記有
      絕對效力，原告應提出清償證明文件，且謝慶雲於七十七
      年間死亡，系爭抵押權所擔保之債權如不存在，應立即提
      出，何以延宕二十餘年、顯不合理；否認原告主張之系爭
      抵押權設定緣由，二抵押權設定時間、存續期間及金額均
      不相同，難謂有何關連等語，資為抗辯。
（二）被告謝文生、張謝秀子部分
      被告謝文生、張謝秀子經合法通知，無正當理由未到庭，
      亦未提出書狀為任何聲明或陳述。
三、原告主張之事實，業據提出委託書、土地／建築改良物抵押
    權設定契約書、其他約定事項、戶籍謄本、土地登記謄本、
    建物登記謄本、公司基本資料查詢單為證，上開證據之真正
    ，除委託書、土地／建築改良物抵押權設定契約書外，均為
    被告謝文章、謝文士、陳謝勝子、謝文顯所不爭執，被告謝
    文生、張謝秀子經合法通知，無正當理由未到庭，亦未提出
    書狀為任何聲明或陳述，依民事訴訟法第二百八十條第三項
    規定，視同自認，應堪信為真實，但原告之請求均為被告謝
    文章、謝文士、陳謝勝子、謝文顯否認，謝文章、謝文士辯
    稱系爭抵押權所擔保之債權為被繼承人謝慶雲對原告之二百
    萬元金錢借貸債權，原告應提出清償證明文件始得塗銷抵押
    權設定登記。
四、茲分述如下：
（一）兩造不爭執之事實：
    １謝慶雲於七十三年一月二十八日以其所有、坐落臺北市○
      ○區○○段二小段第八九二地號之土地，及其上建號同段
      第四六四號、門牌號碼臺北市○○區○○路六一巷一號之
      房屋，共同設定登記以億而富企業公司為權利人、板億公
      司為債務人、存續期間七十三年一月二十七日起至七十四
      年一月二十六日止、本金最高限額二百四十萬元之抵押權
      （參見第九四至九八頁土地登記謄本、建物登記謄本）。
    ２原告於七十三年四月二十日以自己所有、坐落臺北市○○
      區○○段二小段第五四三、五四四地號、權利範圍各四分
      之一之土地，及其上建號同段第二三六號、門牌號碼臺北
      市○○區○○街二段一０七號、權利範圍四分之一之房屋
      ，共同設定登記系爭抵押權即以謝慶雲為權利人、原告為
      債務人兼義務人、存續期間自七十三年四月十日起至八十
      九年四月九日止、本金最高限額二百萬元之第二順位抵押
      權（參見第五五至六十頁土地登記謄本、建物登記謄本）
      。
    ３謝慶雲於七十七年八月十三日死亡，被告均為謝慶雲之子
      女，且均未拋棄繼承（參見原證二、三戶籍謄本、第六四
      頁本院民事紀錄科查詢表）。
（二）按稱最高限額抵押權者，謂債務人或第三人提供其不動產
      為擔保，就債權人對債務人一定範圍內之不特定債權，在
      最高限額內設定之抵押權，九十六年三月二十八日增訂、
      同年九月二十八日施行之民法第八百八十一條之一第一項
      定有明文。又修正之民法第八百八十一條之一至第八百八
      十一條之十七之規定，除第八百八十一條之一第二項、第
      八百八十一條之四第二項、第八百八十一條之七之規定外
      ，於民法物權編修正施行前設定之最高限額抵押權，亦適
      用之，民法物權編施行法第十七條亦有明定。
    １原告於七十三年四月二十日以其所有、坐落臺北市○○區
      ○○段二小段第五四三、五四四地號、權利範圍各四分之
      一之土地，及其上建號同段第二三六號、門牌號碼臺北市
      萬華區○○街○段一０七號、權利範圍四分之一之房屋，
      共同設定登記系爭抵押權，此經原告陳明在卷，核與（第
      五五至六十頁）土地登記謄本、建物登記謄本所載一致，
      並經被告肯認無訛，前已述及，揆諸上揭法條，系爭抵押
      權為「最高限額抵押權」，雖設定於七十三年四月二十日
      民法物權編修正施行前，仍有民法第八百八十一條之一至
      第八百八十一條之十七（除第八百八十一條之一第二項、
      第八百八十一條之四第二項、第八百八十一條之七外）規
      定之適用，合先敘明。
    ２又最高限額抵押，抵押權成立時，可不必先有債權存在，
      縱經登記抵押權，因未登記已有被擔保之債權存在，如債
      務人或抵押人否認先已有債權存在，或於抵押權成立後，
      曾有債權發生，而從抵押權人提出之其他文件為形式上之
      審查，又不能明瞭是否有債權存在時，法院自無由准許拍
      賣抵押物；而確認法律關係不存在之訴，如被告主張其法
      律關係存在時，應由被告負舉證責任，又抵押權為擔保物
      權之一種，於該抵押權擔保期間，須有擔保之債權存在，
      倘擔保債權並未發生，其抵押權即失所附麗，最高法院七
      十一年台抗字第三０六號、九十八年度台上字第一二六五
      號著有判例、裁判可資參照。另最高限額抵押契約定有存
      續期間者，其期間雖未屆滿，然若其擔保之債權所由生之
      契約已合法終止或因其他事由而消滅，且無既存之債權，
      而將來亦確定不再發生債權，其原擔保之存續期間內所可
      發生之債權，已確定不存在，依抵押權之從屬性，應許抵
      押人請求抵押權人塗銷抵押權設定登記；最高限額抵押權
      人既聲請裁定拍賣抵押物，足見其已有終止與債務人間往
      來交易之意思，最高限額抵押權所擔保之債權，其流動性
      隨之喪失，亦即該抵押權所擔保者，由不特定債權變為特
      定債權，該抵押權與擔保債權之結合狀態隨之確定，此時
      該最高限額抵押權之從屬性即與普通抵押權相同，最高法
      院八十三年台上字第一０五五號、九十五年度台上字第五
      九六號亦著有判例、裁判闡釋甚明；是以最高限額抵押權
      於存續期間屆滿或債權確定後，仍具從屬性，如所擔保之
      債權不存在，抵押權即不存在，而得請求塗銷。
    ３本件被告謝文章、謝文士主張系爭抵押權所擔保之債權為
      被繼承人謝慶雲對原告之二百萬元金錢借貸債權，已經原
      告否認，參諸稱消費借貸者，謂當事人約定，一方移轉金
      錢或其他代替物之所有權於他方，而他方以種類、品質、
      數量相同之物返還之契約；消費借貸，因金錢或其他代替
      物之交付而生效力，八十九年五月五日修正施行前之民法
      第四百七十四、四百七十五條規定甚明，又民事訴訟法第
      二百七十七條明定當事人主張有利於己之事實者，就其事
      實有舉證之責任，本件被告謝文章、謝文士既未能舉證證
      明謝慶雲確曾交付二百萬元貸款予原告、經原告設定系爭
      抵押權以為擔保，而被告陳謝勝子、謝文顯就系爭抵押權
      所擔保之債權為何毫不知悉（見第九十頁背面筆錄），則
      並無證據足認系爭抵押權所擔保之債權存在，原告請求確
      認系爭抵押權所擔保之債權不存在，自屬有據，依抵押權
      之從屬性，原告本於抵押物所有權人地位，依民法第七百
      六十七條規定請求塗銷系爭抵押權登記，亦非無憑。
（三）末按遺產繼承人，除配偶外，依左列順序定之：(一)直系血
      親卑親屬；同一順序之繼承人有數人時，按人數平均繼承
      ；繼承，因被繼承人死亡而開始；繼承人自繼承開始時，
      除本法另有規定外，承受被繼承人財產上之一切權利、義
      務，九十七年一月二日修正前之民法第一千一百三十八條
      第一款、第一千一百四十一條前段、第一千一百四十七條
      、第一千一百四十八條前段亦有明文規定。而因繼承、強
      制執行、徵收、法院之判決或其他非因法律行為，於登記
      前已取得不動產物權者，應經登記，始得處分其物權，民
      法第七百五十九條已有明文。本件被告為謝慶雲之子女，
      且均未拋棄繼承，有（原證二、三）戶籍謄本、（第六四
      頁）本院民事紀錄科查詢表可按，前業載明，抵押權為非
      專屬一身之財產上權利，自得由繼承人繼承甚明，而被告
      迄未辦理系爭抵押權繼承登記，致無法處分塗銷系爭抵押
      權，從而，原告依民法第七百六十七條規定請求被告就系
      爭抵押權辦理繼承登記後，塗銷系爭抵押權登記，亦有理
      由。
五、本件事證已臻明確，兩造其餘攻擊防禦方法及所提證據，於
    判決結果不生影響，爰不一一論列，併此敘明。
六、綜上所述，並無證據足認系爭抵押權所擔保之債權存在，被
    告為系爭抵押權登記權利人之繼承人，迄未辦理繼承登記，
    原告請求確認系爭抵押權擔保之債權不存在，另依民法第七
    百六十七條規定請求被告就系爭抵押權辦理繼承登記後，塗
    銷系爭抵押權登記，洵屬有據，應予准許。
據上論結，本件原告之訴有理由，依民事訴訟法第三百八十五條
第一項前段、第七十八條、第八十五條第一項，判決如主文。
中    華    民    國    99    年    12    月    31    日
                    民事第一庭  法  官  洪文慧
上列正本核與原本無異。
如不服本判決，得於判決書送達之翌日起二十日內，以書狀敘述
理由，向本庭提起上訴，如委任律師提起上訴者，應一併繳納上
訴審裁判費。
中    華    民    國    99    年    12    月    31    日
                                書記官  林芝儀

司法院資訊處製作；財團法人民間司法改革基金會備份。
